【裁判字號】    89,易,1826
【裁判日期】    900727
【裁判案由】    詐欺
【裁判全文】
臺灣臺南地方法院刑事判決                        八十九年度易字第一八二六號
    公  訴  人  臺灣台南地方法院檢察署檢察官
    被      告  丙○○
    選任辯護人  蕭敦仁
右列被告因詐欺案件，經檢察官提起公訴（八十九年度偵字第四七三三號），本院判
決如左：
    主  文
丙○○無罪。
    理  由
一、公訴意旨略以：被告丙○○在民國八十一年間設立俊南蕾絲有限公司，因經營不
    善財務困難，於八十五年間，藉由報紙上廣告得知可購買俗稱「芭樂票」之支票
    ，明知該種支票不可能兌現，仍以每張支票新台幣（下同）四千五百元之代價，
    向一不明姓名年籍之男子購買戶名為「郭志忠」、「王竹茂」、「李明哲」、「
    謝美麗」等人之支票共十餘張，並持以向不知情之甲○○、丁○○借款（使用支
    票如附表所示），嗣經該二人提示，係拒絕往來之支票，始知悉上情，因認被告
    涉有刑法第三百三十九條第一項之連續詐欺取財罪嫌等語。
二、本件公訴人認被告涉有詐欺取財罪嫌，無非係以右揭事實業據告訴人甲○○、丁○○指訴綦詳及有如附表所示之支票影本、「郭志忠」、「王竹茂」、「李明哲
    」、「謝美麗」等人支票退票紀錄四份等資為依據。惟按犯罪事實應依證據認定
    之，無證據不得推定其犯罪事實；又不能證明被告犯罪者，應諭知無罪之判決，
    刑事訴訟法第一百五十四條、第三百零一條第一項分別定有明文。又告訴人之指
    訴，係以使被告受刑事追訴為目的，是其指訴是否與事實相符，仍應調查其他證
    據，以資審認；必其所述與事實相符，而就其他方面調查，復無瑕疵可擊，始足
    據為論罪科刑之基礎；且刑法第三百三十九條第一項詐欺罪成立，以意圖為自己
    或第三人不法所有，以詐術使人將本人或第三人之物交付為要件。所謂以詐術使
    人交付，必須被詐欺人因其詐術而陷於錯誤，若其所用方法，不能認為詐術，亦
    不致使人陷於錯誤，即不構成該罪，有最高法院六十一年台上字第三０九九號、
    四十六年台上字第二六０號判例足資參照。訊據被告丙○○堅決否認有何詐欺取
    財犯行，辯稱：伊於七十九年間有開蕾絲公司後來再開俊南蕾絲有限公司，甲○○是金主，伊從八十一年就向她借錢，到了八十五年間甲○○推由丁○○入股進
    來俊南蕾絲有限公司擔任財務經理，約二、三個月後，丁○○和甲○○認為投資
    沒有保障，要求把投資款改為借款，二人並要求同一筆借款須以公司支票、本人
    支票、客票及芭樂票提供擔保始願借款，而芭樂票是丁○○和甲○○叫伊買來並
    要伊簽發，以便日後伊如果不清償借款，可以此為理由作為對伊提出刑事詐欺之
    用，伊並無詐欺取財之行為等語。本院經查：
（一）被告丙○○所經營之俊南蕾絲有限公司（下稱俊南公司）在八十四年間即有向
      告訴人甲○○陸續調借資金週轉，且同筆借款並須另提供同等面額之客票、以
      被告名義及俊南公司名義分別開立之支票以為多重擔保等情，業據告訴人甲○○於本院另案八十六年度易字第一０一三號詐欺案件審理時到庭供承：「（問
      ：丙○○有否向你借錢？）我與他是朋友，剛開始沒有借錢，到這一、二年才
      向我借錢，．．．．．．，在這一、二年間借的確實日期約八十四年底開始借
      」等語甚明（見本院八十六年度易字第一０一三號刑事卷宗第一三七頁），並
      經本院調該刑事卷宗核閱屬實，且有以俊南公司名義所開立，發票日分別為八
      十四年八月二十三日及同年月十八日，面額同為四十萬元，付款人各為聯邦商
      業銀行台南分行及第一商業銀行西台南分行之支票影本各一紙，及告訴人甲○○於八十四年八月九日親自書立「以上兩張票據（即前該聯邦商業銀行台南分
      行及第一商業銀行西台南分行支票），只做為抵押之用，如果ＦＡＸ000
      0000＃５３３５８─８中國農民台南分行＄４０００００ＣＳＡ000
      0000＃１０１３４１─２上海商業儲蓄銀行中山分行＄２０７１１７、Ｃ
      ＳＡ0000000＃１０１３４１─２上海商業儲蓄銀行中山分行＄２０７
      １１７，此三張均兌現，須將抵押票退還」之書據影本一紙在卷可資佐證，足
      見告訴人甲○○於調查局人員訊問時所供稱：伊原先與丙○○並無金錢往來，
      係自八十五年九月初開始因丙○○所經營之俊南公司急需資金週轉始陸續借錢
      給被告丙○○等語（參見法務部調查局台南縣調查站偵查卷宗八十六年三月四
      日調查筆錄）及於本院審理時供稱：「（問：同一筆借款，你手上是否持有被
      告交付之支票、本票、芭樂票？）沒有這回事，我一筆借款，只拿一張支票」
      等語（見本院八十九年十一月二十日審判筆錄），顯屬虛枉，則告訴人甲○○
      之指訴是否可信，即有疑問！
（二）次查，告訴人丁○○係於八十五年八月間經由告訴人甲○○之介紹至被告丙○○經營之俊南公司輔導，告訴人丁○○本身亦有投資入股俊南公司等情，業經
      告訴人丁○○於本院另案八十六年度易字第一０一三號詐欺案件審理時到庭供
      稱：「（問：被告除借一百五十萬外，還借多少？）他向我借一千多萬，我跟
      他金錢來往只有二個月，我們是一個甲○○代書介紹說是其做蕾絲七、八年了
      生意很好，叫我去公司輔導，後來我還幫他辦貸款，但資金困難才去向張秋義
      調借一千多萬，並有客票讓我們質押」、「我們是在代書處介紹認識丙○○、
      鍾孟珍，是有一天鍾孟珍跟我講公司有接到訂單，但老板沒現金，並說客戶很
      好流失掉很可惜，很不忍心，那我想可以共同出資」、「我都沒拿到利息，是
      投資」等語綦詳（見本院八十六年度易字第一０一三號刑事卷宗第九十四頁正
      、反面；第十六頁正、反面），並有被告丙○○於八十五年十月二日載明「並
      由張秋義、丁○○兩人各出資一半，於押匯款撥下，由出資人二人領取。上述
      Ｌ／Ｃ出貨之利潤則由丙○○、丁○○、張秋義三人平分」等語之蕾絲刺繡企
      業有限公司同意書一紙附於法務部調查局台南縣調查站編號乙８８─１１８７
      ７號偵查卷宗內可憑，而被告丙○○並由告訴人丁○○擔任俊南公司之財務經
      理負責俊南公司財務調度乙節，業經被告丙○○陳明在卷可按，並據證人即原
      俊南公司職員蔡富吉、乙○○、翁月娟於本院另案八十六年度易字第一０一三
      號詐欺案件審理時到庭結證屬實，證人乙○○並陳證：「（問：財務經理何職
      ？）公司財務由他管，因他在辦交接，有些事他有過目，但沒有簽名，若有要
      去銀行匣票須他處理，就我所知只有這一點須要他辦」等語明確（見本院八十
      六年度易字第一０一三號刑事卷宗第四十一頁）；證人翁月娟亦陳證：「（問
      ：有否看過會計帳冊？）有，他有要求，我們有整理給看過，但他沒有在上面
      簽名或蓋章，這種情形偶而一、二次，記得是銷貨簿、進貨簿都有給他看」等
      語無訛（見本院八十六年度易字第一０一三號刑事卷宗第四十四頁），以此衡
      之，告訴人丁○○既為俊南公司之財務經理，且參與俊南公司之財務調度，並
      代辦信用貸款，顯然知悉俊南公司之財務狀況，是被告向其借款是否有足夠擔
      及清償能力，告訴人丁○○應知之甚詳，則被告明示公司急需週轉金，且應其
      要求開立或交付票據以供擔保，自難僅因事後該等票據無法兌付，即遽認被告
      所為係施用詐術之舉。
（三）雖告訴人甲○○、丁○○持有如附表所示之「人頭支票」，並供稱係被告丙○○持以向渠等調借資金云云，惟查證人即原俊南公司職員乙○○於本院八十九
      年十二月二十九日審理時到庭陳證：「（問：丁○○和被告之間借款義務是否
      清楚？）丁○○是我們公司的財務經理，丙○○曾經持支票向丁○○、甲○○
      票貼，我曾聽到丁○○有向丙○○說從報紙上廣告買什麼支票，來作為向他借
      款的抵押，是在八十五年八、九月份，就是我們公司快倒閉的一、二個月前，
      在丙○○的辦公室說的，我們公司是在十月底倒閉的，我只聽過一次，詳細時
      間記不起來」等語明確，核與被告於同日經本院隔離訊問時所供稱：「（問：
      丁○○是在何時向你說買報紙上廣告支票，經過情形如何？）八十五年九月份
      在我個人辦公室，丁○○叫我說拿報紙上廣告支票就是空頭支票，拿來給他當
      抵押，由他向甲○○調錢，來給公司使用，他說如果將來我交給他的客票有退
      票的話，他要拿這些票來告我詐欺，當時乙○○他是在我的辦公室聽到的，類
      似向我這樣的被害人也有很多人，我實際上持客票向他們借錢只有一百多萬元
      沒有還，如果我有倒他們那麼多錢，他們不可能十六萬元跟我和解」等語之情
      節大致相符，參以告訴人丁○○時任俊南公司財務經理負責財務調度並有投資
      入股，而告訴人甲○○所貸予被告之每筆借款並須另提供同等面額之客票及各
      以被告名義、俊南公司名義分別開立之支票以為多重擔保等情，已如前述，足
      見告訴人丁○○供稱其不知被告所交付之附表所示支票是人頭支票等語，是否
      屬實，已非無疑，此外參酌，告訴人甲○○、丁○○等人曾與被告於八十六年
      十月二十一日就彼此間因借貸事宜所引起之債權糾紛成和解，告訴人甲○○、
      丁○○並將被告自行簽發及以俊南公司名義分別開立用供借款憑證之支票及連
      同其他票據交由見證人當場剪截後返還被告，以上事實業經證人即和解當日見
      證人賴朝崙於本院訊問時到庭陳證：「（問：該次調解內容為何？）當初被告
      與甲○○、丁○○大家約定在台南市○○路的餐廳調解，雙方經調解後有成功
      ，並記明調解書，當時的雙方的債務約有七、八百萬，但是被告有稱有開雙倍
      的票或是抵押票，經過調解後，雙方達成協議，以二百五十萬和解，丙○○先
      當場付七十萬給甲○○、丁○○等人，丙○○所開給甲○○、丁○○等人的票
      據，有當場剪掉，以示作廢」等語明確（見本院九十年六月八日訊問筆錄），
      且有和解書一紙附卷及經剪截之支票（下稱系爭支票）影本六紙附卷可徵，而
      系爭支票原本六紙並經本院當庭勘驗核實後發還，有本院九十年五月一日、六
      月八日訊問筆錄可稽，本院細繹系爭支票，其上之發票人各為俊南公司及丙○○，發票日分別為八十五年十二月二十八日、八十五年十二月二十五日、八十
      六年一月五日、八十五年十一月三十日、八十五年十二月五日、八十五年十二
      月二十日，金額各為一百二十六萬八千三百元、十四萬九千三百元、十六萬四
      千元、十九萬零八百元、二十七萬八千元、十六萬四千六百元，付款人各為臺
      灣土地銀行東台南分行及聯邦商業銀行台南分行，以之與附表所示人頭支票比
      對結果，系爭六紙支票其上之發票日及金額竟分別與附表編號二、七、六、三
      、四、一支票之記載完全相同，以此觀之，顯見系爭支票與附表所示支票均係
      供為同筆借款之擔保票據，應無疑義，堪認被告供稱：該等人頭支票係丁○○
      及甲○○叫其買來簽發，以便日後被告未能清償借款時可以此為理由對之提出
      刑事詐欺告訴等語，即屬信而有徵，堪信為真實。
三、綜上所述，附表所示之人頭支票既是被告在向告訴人甲○○、丁○○借款並提供
    同等面額之客票及以其名義、俊南公司名義分別開立支票為借款憑據後，復因應
    告訴人之要求而購買提供，以圖告訴人藉之日後若被告有遲延清償之情可以之刑
    事告訴追償以觀，足見告訴人等並未因被告於交付附表所示支票後有再依票載金
    額借貸金錢予被告之情形，至為明灼，而告訴人等既未因被告交付附表所示之支
    票而陷於錯誤並因之交付財物，被告顯然未施用詐術，允無疑義。故本件尚與詐
    欺取財構成要件有間，此外復查無其他積極證據足資證明被告有何詐欺取財之行
    為，自不能僅依告訴人前揭有嚴重瑕庛之指訴，即遽認被告有詐欺取財犯行，衡
    之前揭規定，被告詐欺取財犯行既屬不能證明，自應依法為無罪之諭知，以示平
    允。據上論斷，應依刑事訴訟法第三百零一條第一項，判決如主文。
本案經檢察官張益昌到庭執行職務
中    華    民    國       九十       年      七      月     二十七     日
                                  臺灣臺南地方法院刑事第二庭
                                          法  官   張  瑛  宗
右正本證明與原本無異。
如不服本判決，應於判決送達後十日內向本院提出上訴狀( 應附繕本 )。
                                          書記官   盧  立  勇
中    華    民    國       九十       年      七      月     三十一     日
附表
  編號  戶名      付款行        發票日    支票號碼      面額        被害人
  一    郭志忠    高雄第五信用  851220    HＺ0000000      000,600    甲○○
                  合作社
  二    郭志忠    高雄第五信用  851228    HB0000000    0,268,300    甲○○
                  合作社
  三    李明哲    華僑商業銀行  851130    AＺ0000000      000,800    甲○○
                  新興分行
  四    王竹茂    台灣省中小企業851205    AＺ0000000      000,000    甲○○
                  銀行開元分行
  五    王竹茂    高雄銀行      851215    LH0000000   0,409,000    甲○○
                  苓雅分行
  六    王竹茂    上海商業儲蓄銀860105    KＺ0000000      000,000    甲○○
                  行高雄分行
  七    謝美麗    華僑銀行      851225    AＺ0000000      000,300    甲○○
                  台南分行
  八    謝美麗    華南商業銀行  851225    VB0000000    0,496,800    甲○○
                  赤崁分行
  九    郭志忠    高雄第五信用  851225    HB0000000    0,973,800    丁○○
                  合作社
  十    郭志忠    華南商業銀行  851230    ZＺ0000000      000,400    丁○○


司法院資訊處製作；財團法人民間司法改革基金會備份。
